【裁判字號】    97,抗,87
【裁判日期】    970331
【裁判案由】    移轉管轄
【裁判全文】
臺灣高等法院臺南分院民事裁定            97年度抗字第87號
抗  告  人  甲○○
相  對  人  中國信託商業銀行股份有限公司
法定代理人  乙○○
上列抗告人因與相對人間請求清償借款事件，對於中華民國97年
2月13日臺灣臺南地方法院97年度訴字第188號裁定提起抗告，本
院裁定如下：
    主    文
原裁定廢棄。
    理    由
一、原審法院裁定以：
  (一)、按訴訟之全部或一部，法院認為無管轄權者，依原告聲請
      或依職權以裁定移送其管轄法院；又當事人得以合意定第
      一審管轄法院。但以關於由一定法律關係而生之訴訟為限
      。前項合意，應以文書證之，民事訴訟法第28條第1項、
      第24條分別定有明文。
  (二)、本件相對人即原告係本於金錢借貸之法律關係，訴請抗告
      人即被告清償借款，惟依卷附兩造簽訂之銀行授信綜合額
      度契約暨總約定書甲、通用條款第8條第2項約定：「本契
      約以貴行所在地為履行地，立約人、保證人因本契約涉訟
      時，合意以貴行總行或（空白）分行所在地之地方法院或
      臺北地方法院為第一審管轄法院。」等語，有銀行授信綜
      合額度契約暨總約定書訂貨合約書1份在卷（見原審96年
      度促字第61042號卷第7頁至第11頁）可稽，其中空白部分
      並未經雙方另行載明第一審之管轄法院，而相對人之總行
      係設於臺北市○○區○○路3號地下1樓及1至8樓、12至14
      樓、16至18樓、20至22樓，此有公司及分公司基本資料查
      詢1紙存卷可憑，仍為臺灣臺北地方法院之轄區，是堪認
      兩造就本件金錢借貸法律關係，已合意以臺灣臺北地方法
      院為第一審管轄法院，是兩造既經合意以臺灣臺北地方法
      院為第一審管轄法院，揆諸首揭說明，本件自應由臺灣臺
      北地方法院管轄。玆相對人前因聲請對抗告人發支付命令
      （原審96年度促字第61042號），抗告人於法定期間內對
      支付命令提出異議，而以支付命令之聲請視為起訴，其向
      無管轄權之原審起訴，顯係違誤，爰依職權將本件移送於
      該管轄法院（臺灣臺北地方法院）。
二、抗告意旨略以：依民事訴訟法第1條之規定應由被告住所地
    法院即臺灣臺南地方法院為管轄法院，原裁定以由臺灣臺北
    地方法院為管轄法院並不合法，求為廢棄原裁定等語。
三、按同一訴訟，數法院有管轄權者，原告得任向其中一法院起
    訴，民事訴訟法第22條定有明文。又按被告普通審判籍所在
    地法院之管轄權，僅為法律規定之專屬管轄所排除，不因定
    有特別審判籍而受影響，故同一訴訟之普通審判籍與特別審
    判籍不在一法院管轄區域內者，即為民事訴訟法第21條所謂
    數法院有管轄權，原告得任向其中一法院起訴，其向被告普
    通審判籍所在地之法院起訴者，被告不得以另有特別審判籍
    所在地之法院，而抗辯該法院無管轄權，其特別審判籍已經
    消滅者更不待論（參照最高法院22年抗字第531號判例意旨
    ）。
四、經查：本件相對人本於金錢借貸之法律關係，訴請抗告人清
    償借款，而抗告人之住所地為臺南縣仁德鄉○○村○○路○
    段867巷14號，此有相對人於原審所提出抗告人之戶籍謄本
    一份附於原審96年度促字第61042號卷44頁可稽；又依卷附
    兩造簽訂之銀行授信綜合額度契約暨總約定書「甲、通用條
    款」第8條第2項約定：「本契約以貴行所在地為履行地，立
    約人、保證人因本契約涉訟時，合意以貴行總行或（空白）
    分行所在地之地方法院或臺北地方法院為第一審管轄法院。
    」等語，有銀行授信綜合額度契約暨總約定書訂貨合約書1
    份在卷（見原審96年度促字第61042號卷7至11頁）可稽，其
    中空白部分並未經雙方另行載明第一審之管轄法院，雖定型
    化契約條款中有「或臺北地方法院為第一審管轄法院」，惟
    依新修正之民事訴訟法第28條第2項規定：「第24條之合意
    管轄，如當事人之一造為法人或商人，依其預定用於同類契
    約之條款而成立，按其情形顯失公平者，他造於為本案之言
    詞辯論前，得聲請移送於其管轄法院。」，本件一造當事人
    為自然人即抗告人，另一造為法人即中國信託商業銀行股份
    有限公司，且兩造簽訂之銀行授信綜合額度契約暨總約定書
    中之合意管轄條款亦屬預定用於同類契約之條款而成立，應
    認兩造之合意管轄（以臺北地方法院為管轄法院）不具有排
    他性。且本件係同案被告聯州通運股份有限公司向相對人西
    台南分公司借貸，而聯州通運股份有限公司設於台南市○○
    路56號1、2樓，另同案被告即連帶保證人張新發亦住台南市
    ○○街435巷7號，抗告人亦住於臺南縣仁德鄉○○村○○路
    ○段867巷14號，故在原審即臺灣臺南地方法院審理對兩造開
    庭往返及舉證均較方便、經濟。是揆諸前開說明，原審法院
    臺灣臺南地方法院及臺灣臺北地方法院對於本案均具有管轄
    權，玆相對人向有管轄權之原審法院（即被告住所地之管轄
    法院）聲請核發支付命令，經抗告人聲明異議而視為起訴，
    由有管轄權之原審法院審理，自屬正當。原審法院誤認兩造
    有合意定第一審管轄法院為臺灣臺北地方法院，原審法院無
    管轄權，而依職權將本件裁定移送臺灣臺北地方法院管轄，
    自有可議。抗告意旨執此指摘原裁定不當，求為廢棄，非無
    理由。爰廢棄原裁定，由原審法院為妥適之處理。
五、據上論結，本件抗告為有理由，依民事訴訟法第492條後段
    ，裁定如主文。
中    華    民    國    97    年    3     月    31    日
                  民事第一庭      審判長法  官    林金村
                                        法  官    張世展
                                        法  官    胡景彬
上為正本係照原本作成。
不得再抗告。
中    華    民    國    97    年    4     月    2    日
                                        書記官    李梅菊


司法院資訊處製作；財團法人民間司法改革基金會備份。
